臺灣高等法院刑事判決　　　　　　　　 100年度上易字第92號
上　訴　人　臺灣基隆地方法院檢察署檢察官
被　　　告　黎氏香蘭LE T.
上列上訴人因被告詐欺案件，不服臺灣基隆地方法院99年度易字
第483號，中華民國99年11月30日第一審判決（起訴案號：臺灣
基隆地方法院檢察署99年度偵字第3405號），提起上訴，本院判
決如下：
    主  文
原判決撤銷。
黎氏香蘭意圖為自己不法之所有，以詐術使人將本人之物交付，
處有期徒刑拾月，並於刑之執行完畢或赦免後，驅逐出境。
    事  實
一、黎氏香蘭（LE THI HUONG LAN）原為至我國工作之越南籍勞
    工，居留有效期限至民國98年6月13日止，其於該日起離開
    原申請居留之工作處所而於我國非法居留。黎氏香蘭於98年
    10月間某日，搭乘王捷榮駕駛之計程車而與王捷榮相識，黎
    氏香蘭於路途中向王捷榮告稱其係以仲介越南女子與臺灣男
    子結婚為業，而王捷榮為52年11月8日生，認自己年紀已大
    ，有意尋覓越南女子為配偶，便向黎氏香蘭索取聯絡資料。
    其後，王捷榮因原本要為其介紹越南籍配偶之友人未有結果
    ，便於99年4月27日上午9時許，使用0000000000門號行動電
    話撥打黎氏香蘭所使用之0000000000門號行動電話予黎氏香
    蘭，二人相約後，黎氏香蘭偕同某真實姓名年籍不詳自稱其
    弟弟之男子與王捷榮一起於臺北縣林口鄉長庚紀念醫院對面
    星巴克咖啡店聊天，因王捷榮對黎氏香蘭存有好感，自該日
    起與黎氏香蘭交往。黎氏香蘭明知其無與王捷榮結婚之真意
    ，竟在交往期間，隱瞞其係逾期非法居留外勞之事實，亦未
    告知王捷榮其真實姓名與年籍資料，於99年5月間某日，王
    捷榮向其求婚後，黎氏香蘭竟利用王捷榮對其有愛慕之意並
    急欲結婚之心理弱點，意圖為自己不法之所有，基於詐欺取
    財之犯意，佯稱願與王捷榮結婚，當王捷榮向黎氏香蘭詢問
    姓名時，黎氏香蘭書寫Nguyen Thi Hong（阮氏紅）之不實
    名字及某不詳地址予王捷榮，再於99年5月底某日，帶領王
    捷榮至臺北市○○路聖母堂觀看越南新娘之結婚儀式，以此
    詐術，致使王捷榮誤以為黎氏香蘭確有與其結婚之真意，因
    而陷於錯誤，為準備與黎氏香蘭結婚及出於照顧未婚妻黎氏
    香蘭之用意，於附表編號1至4所示時地，接續交付附表編號
    1至4所示金錢。除此之外，另又接續交付新臺幣（下同）50
    0元、1000元不等之所謂生活費用，並購買金項鍊（價值約
    22000元）、金對戒（價值約11800元）、K金項鍊（價值約
    3000元）、鑽戒（價值38000元）、鑲鑽玉戒（價值約40000
    元）等金飾與衣服及鞋子（價值約10000元）等物予黎氏香
    蘭，作為其等結婚之用，王捷榮前後交付之金錢與其他財物
    合計金額約達39萬8百元。黎氏香蘭收受上開金錢與財物後
    ，除委由不知情之闕有助經由國泰世華銀行西聯（WESTERN
    UNION）匯款系統（下稱西聯匯款系統）將附表編號1所示款
    項匯回越南交予真實姓名年籍不詳之人外，並委託不知上情
    之真實姓名年籍不詳之越南籍友人「阿惠」，將王捷榮所交
    付之其餘金錢、金飾、鑽石、衣服、鞋子等物攜回越南，隨
    後於99年6月20日，向王捷榮偽稱要去彰化工作，由王捷榮
    搭載至彰化縣後，黎氏香蘭自翌日（21日）起即未再與王捷
    榮聯繫，並至桃園縣警察局自首其為非法居留之外籍勞工，
    欲藉由內政部入出境及移民署將其強制遞解出境而得返回越
    南，並躲避王振榮之追償。嗣王捷榮於99年6月25日報警處
    理，經警循線調查，始知上情。
二、案經被害人王捷榮訴由基隆市警察局第三分局報請臺灣基隆
    地方法院檢察署檢察官偵查起訴。
    理  由
一、按被告以外之人於審判外之陳述，雖不符刑事訴訟法第159
    條之1至第159條之4之規定，而經當事人於審判程序同意作
    為證據，法院審酌該言詞陳述或書面陳述作成時之情況，認
    為適當者，亦得為證據；當事人、代理人或辯護人於法院調
    查證據時，知有刑事訴訟法第159條第1項不得為證據之情形
    ，而未於言詞辯論終結前聲明異議者，視為有前項之同意；
    刑事訴訟法第159條之1、第159條之5分別定有明文。
二、本件檢察官、被告黎氏香蘭對於本判決所引用之被告以外之
    人於審判外之陳述，於本院審理程序均表示沒意見（見本院
    100年1月26日審判程序筆錄第2至3頁），迄於言詞辯論終結
    前，亦未聲明異議，本院審酌上開證據作成之環境情況，無
    外力施壓干擾，亦無不當取證及證明力明顯過低之瑕疵，認
    以之作為證據應屬適當，揆諸刑事訴訟法第159條之5規定，
    認該等證據具有證據能力，
三、訊據被告就上述犯罪事實，於原審及本院審理時均坦承不諱
    ，核與證人即告訴人王捷榮於警詢、檢察官偵訊時之具結指
    證情節相符（見臺灣基隆地方法院檢察署99年度偵字第3405
    號偵查卷第9至12、43至44頁），並有被告之外勞居留資料
    查詢、門號0000000000、0000000000、0000000000號行動電
    話申請人資料與雙向通聯紀錄、國泰世華商業銀行南港分行
    函及99年6月7日西聯匯出匯款單影本、通聯調閱查詢單、國
    泰世華商業銀行南港分行99年8月10日函暨附件、臺灣大哥
    大資料查詢資料、遠傳電信資料查詢單、中華電信資料查詢
    單、彰化銀行汐止分行99年9月9日函、台新國際商業銀行99
    年9月10日函、內政部入出國及移民署99年9月13日移署資處
    寰字第0990131809號函、京城商業銀行股份有限公司99年9
    月13日函、被告書寫予告訴人之不實姓名與地址紙片照片在
    卷可稽（見同上偵查卷第16、17至19、32至34、36、73至81
    、94頁）。而被告係由不知情之闕有助，經由西聯匯款系統
    將附表編號1所示款項匯回越南交予真實姓名年籍不詳之人
    等情，亦經證人闕有助於檢察官偵訊時具結證述在案（見同
    上偵查卷第58至70頁），足認被告自白核與事實相符。本件
    被告犯罪事證明確，犯行洵堪認定，應依法論科。
四、核被告所為，係犯刑法第339條第1項之詐欺取財罪。被告並
    無與告訴人結婚之真意，利用告訴人對其存有愛慕，欲娶其
    為妻之心理，與告訴人交往期間，刻意隱瞞其係逾期居留外
    勞之事實，亦未告知告訴人其真實身分，基於詐欺取財之單
    一犯意，而於密接時地詐騙如事實欄所示之金錢與其他財物
    ，是被告多次詐騙告訴人金錢與其他財物行為，係利用告訴
    人欲與其結婚之同一機會，對告訴人本於單一犯意接續實行
    詐欺取財犯行，以實現單一犯罪構成要件，衡諸社會通念，
    被告先後數舉動之獨立性尚屬薄弱，於法律之評價，應論以
    犯一接續詐欺取財罪。被告如附表編號4所示之詐欺取財行
    為，雖未經檢察官於起訴書之犯罪事實欄予以明確記載，惟
    與被告被訴之詐欺取財罪有實質上一罪之關係，仍為起訴效
    力所及，本院應併予審究。
五、原審以被告犯罪事證明確，依刑法第339條第1項規定予以論
    罪，並衡酌被告有所謂家境窮困苦心借貸，年紀輕輕來臺灣
    工作，處經濟上弱勢地位之情形，於工作許可有效期間屆滿
    後非法居留我國，利用搭乘告訴人計程車之機會與告訴人交
    往，假意允諾與告訴人結婚但隱瞞其係非法居留外勞及真實
    年籍資料，而詐騙告訴人財物，更欺騙告訴人之感情之犯罪
    動機、目的、手法，復體諒被告遣返越南後，尚須面對鉅額
    之仲介費用債務及生活壓力之生活處境及被告於原審準備程
    序時，尚將其保管在收容所之現金4萬7千元，扣除被告在收
    容所內日常所需及看病所需費用7千元，餘款4萬元，託由輔
    導被告之白衛理神父交付告訴人（見原審卷第26、27、40頁
    所附收容代管發還紀錄表影本、收據影本），認被告尚有悔
    悟之意，另參考被告收容之期間與輔導被告之白衛理神父為
    被告求情之意見等一切情狀，希望告訴人能放下怨恨及期盼
    被告對所造惡因惡果惡緣，能多加懺悔、盡力賠償告訴人損
    失，認檢察官具體求處被告有期徒刑2年之刑度過重，因而
    量處被告有期徒刑8月，併依刑法第95條規定，諭知於刑之
    執行完畢或赦免後驅逐出境，固非無見。惟本件告訴人於99
    年6月20日，在彰化縣某處，尚給付被告1千元（見同上偵查
    卷第43頁），被告此部分詐欺取財行為與原被訴詐欺取財犯
    行間有實質上一罪之關係，亦為起訴效力所及，原審漏未認
    列審究，核其事實認定，即有違誤。又刑事審判旨在實現刑
    罰權之分配正義，故法院對有罪之被告科刑，應符合罪刑相
    當之原則，使罰當其罪，此所以刑法第57條明定科刑時應審
    酌一切情狀，尤應注意該條所列各款事項以為科刑輕重之標
    準，而此等科刑應審酌之一切情狀，雖非屬犯罪構成要件之
    事實，以經自由證明為已足，然所謂自由證明，係指使用之
    證據，其證據能力或證據調查程式不受嚴格限制而已，關於
    此項科刑審酌之裁量事項之認定，仍應與卷存證據相符，始
    屬適法，此有最高法院86年度臺上字第5313號、87年度臺上
    字第3485號判決意旨可憑。原審以被告係苦心借貸、繳付鉅
    額仲介費用，工作期限屆滿返回越南，尚須面對鉅額債務及
    生活壓力，其處境堪憐等情，作為對被告量刑之重要考量，
    然遍查本案全卷，此僅為被告於原審審理時之答辯陳述（見
    原審卷第47、48頁），而除被告片面說詞外，未見原審認定
    前述事實所憑之客觀確切證據資料究竟為何，原審逕將之納
    為被告刑度之裁量基準，亦有未洽。又被告係於工作許可有
    效期限屆滿後而在臺灣非法居留，利用告訴人年過中年，渴
    望欲與其結婚之心理弱點，隱瞞其係非法居留外籍勞工之真
    實身分，先帶領告訴人至臺北市○○路聖母堂觀看越南新娘
    之結婚儀式，致告訴人誤相信被告有與其結婚之真意，在與
    告訴人交往之不到2個月期間內（99年4月27日至同年6月20
    日），於99年6月間即密集接續詐騙告訴人金錢與財物，總
    計金額約達39萬8千元，除委由不知情之闕有助，將附表編
    號1所示款項匯回越南交予真實姓名年籍不詳之人外，並委
    託不知上情之真實姓名年籍不詳之越南籍友人「阿惠」，將
    告訴人所交付之其餘金錢、金飾、鑽石、衣服、鞋子等物攜
    回越南，隨後於99年6月21日即未再與告訴人聯繫，並向桃
    園縣警察局自首為非法居留之外勞，此舉顯欲藉由內政部入
    出境及移民署將其強制遞解出境而得返回越南，以躲避告訴
    人之追償，本件被告犯罪實經過計劃安排，惡性非淺，亦造
    成告訴人嚴重之財產損失，原審對此等攸關被告刑度裁量基
    礎所應審酌之事項未予細查，僅量處被告有期徒刑8月，刑
    度容屬過輕，檢察官提起上訴指摘原審對於被告量刑未當，
    應認檢察官之上訴為有理由，爰由本院撤銷改判。
六、本院審酌上情，兼衡被告與告訴人之關係、生活狀況、犯罪
    動機、目的、手段、造成告訴人財產損害程度及被告犯後尚
    知坦承犯行，並於本院審理時與告訴人達成訴訟上和解（見
    本院100年1月26日作成之100年度附民字第29號和解筆錄）
    ，願賠償告訴人60萬元等一切情狀，量處有期徒刑10月，以
    資懲戒。原審公訴檢察官未及斟酌被告已與告訴人達成和解
    之情事，其請求量處被告有期徒刑2年之刑度，有所偏重，
    本院認對被告宣告有期徒刑10月之刑期，已足收制裁警惕之
    效，併予說明。又被告為越南籍之外國人，有其外勞居留資
    料查詢在卷可稽（見同上偵查卷第16頁），被告在我國境內
    犯罪，受有期徒刑以上刑之宣告，認有將被告驅逐出境之必
    要，併宣告於刑之執行完畢或赦免後驅逐出境。
據上論斷，應依刑事訴訟法第369條第1項前段、第364條、第299
條第1項前段，刑法第339條第1項、第95條，刑法施行法第1條之
1第1項、第2項前段，判決如主文。
本案經檢察官姜貴昌到庭執行職務。
中    華    民    國    100    年    2    月    23    日
                 刑事第二十四庭  審判長法  官  李錦樑
                                       法  官  朱瑞娟
                                       法  官  陳恆寬
以上正本證明與原本無異。
不得上訴。
                                       書記官  黃家麟
中    華    民    國   100    年    3     月    2     日
附錄本案論罪科刑法條全文：
刑法第339條
意圖為自己或第三人不法之所有，以詐術使人將本人或第三人之
物交付者，處5年以下有期徒刑、拘役或科或併科1千元以下罰金
。
以前項方法得財產上不法之利益或使第三人得之者，亦同。
前二項之未遂犯罰之。
附表
┌──┬──────┬───────┬───────────┐
│編號│交付時間    │交付地點      │交付金額（新臺幣）    │
├──┼──────┼───────┼───────────┤
│ 1  │99年6月7日  │臺北縣土城市中│110000元              │
│    │            │央路四段185巷 │                      │
│    │            │口            │                      │
├──┼──────┼───────┼───────────┤
│ 2  │99年6月12日 │桃園縣桃園市火│64000元               │
│    │            │車站後方某銀行│                      │
├──┼──────┼───────┼───────────┤
│ 3  │99年6月19日 │基隆市七堵區明│92000元               │
│    │            │德二路15之51號│                      │
│    │            │6樓之1樓下    │                      │
├──┼──────┼───────┼───────────┤
│ 4  │99年6月20日 │彰化縣某處    │1000元                │
│    │            │              │                      │
│    │            │              │                      │
└──┴──────┴───────┴───────────┘